臺灣新北地方法院民事判決
110年度保險字第5號
原      告  黃祥娥  


訴訟代理人  王尊民律師
被      告  中國人壽保險股份有限公司

法定代理人  譚碩倫  
訴訟代理人  蔡承翰律師
上列當事人間請求給付保險金事件，經本院於民國111年6月10日
言詞辯論終結，判決如下：
    主      文
原告之訴及假執行之聲請均駁回。
訴訟費用由原告負擔。 
    事實及理由
壹、程序部分：
　　本件被告之法定代理人於本件訴訟繫屬後變更為譚碩倫，業
    據譚碩倫具狀聲明承受訴訟（見本院卷第173頁），並有被
    告公司變更登記表可查，核無不合，應予准許。
貳、實體部分：
一、原告主張：原告為訴外人卓正洋（原名陳卓盛）之配偶，於
    民國93年1月13日以自己為要保人及受益人，卓正洋為被保
    險人向保誠人壽保險股份有限公司（下稱保誠人壽）投保保
    單號碼00000000號活躍人生變額壽險保險契約（下稱系爭保
    險契約），約定於卓正洋身故時給付身故保險金新臺幣（下
    同）300萬元，被告再於98年併購及概括承受保誠人壽主要
    資產與營運業務，並承受系爭保險契約之權利義務，嗣卓正
    洋於109年1月30日死亡，原告依約申請理賠，被告卻拒絕給
    付，爰本於系爭保險契約之法律關係，依系爭保險契約條款
    第13條、第16條約定，請求被告給付身故保險金300萬元本
    息等語。並聲明：⒈被告應給付原告300萬元，及自起訴狀繕
    本送達翌日起至清償日止，按週年利率10％計算之利息。⒉願
    供擔保請准宣告假執行。
二、被告則以：系爭保險契約帳戶價值餘額於106年1月13日、14
    日已為０元，而不足以支付保險成本及保單維持費用，經被
    告依系爭保險契約留存之原告住所，於106年1月17日催告原
    告於寬限期內繳納，原告逾寬限期仍不繳納，系爭保險契約
    已停效，原告又未於停效日起2年內申請復效，被告自無給
    付保險金之義務等語資為抗辯。並聲明：⒈原告之訴及假執
    行之聲請均駁回。⒉如受不利判決，願供擔保請准宣告免為
    假執行。
三、兩造不爭執之事實（見本院卷第479頁至第480頁）：
  ㈠原告與卓正洋為夫妻關係，原告於93年1月13日以自己為要保
    人及受益人，卓正洋為被保險人向保誠人壽投保系爭保險契
    約，93年1月13日投保時約定繳費繳別為「年繳」，續期繳
    費方式為「金融機構轉帳」，94年1月12日起約定變更繳費
    繳別為「月繳」。
  ㈡原告於系爭保險契約留存之住所為新北市○○區○○路000巷00弄
    00號3樓（下稱系爭地址）。
  ㈢被告於98年併購及概括承受保誠人壽主要資產與營運業務，
    並承受系爭保險契約之權利義務。
  ㈣系爭保險契約自102年7月9日起經原告申請開始保費緩繳期，
    原告自該時起迄未再自行以現金、金融機構轉帳等方式繳交
    保險費。　
  ㈤原告於106年1月19日、106年1月20日、106年2月15日致電被
    告客服電話，原告與被告客服人員106年1月19日、106年1月
    20日通話內容如本院卷第81頁至第95頁、第97頁至第101頁
    譯文所示，原告與被告客服人員106年2月15日通話內容，除
    本院卷第111頁第6行譯文「有應該你多久會有個報告書」更
    正為「沒有應該你多久會有個報告書」外，其餘均如本院卷
    第105頁至第125頁譯文所示。
  ㈥卓正洋於109年1月30日身故死亡。
四、本院之判斷：　
  ㈠卓正洋身故死亡時系爭保險契約是否已停效且未經復效部分
    ：
　⒈按人壽保險之保險費到期未交付者，除契約另有訂定外，經
    催告到達後屆30日仍不交付時，保險契約之效力停止。催告
    應送達於要保人，或負有交付保險費義務之人之最後住所或
    居所，保險費經催告後，應於保險人營業所交付之。第1項
    停止效力之保險契約，於停止效力之日起6個月內清償保險
    費、保險契約約定之利息及其他費用後，翌日上午零時起，
    開始恢復其效力。要保人於停止效力之日起6個月後申請恢
    復效力者，保險人得於要保人申請恢復效力之日起五日內要
    求要保人提供被保險人之可保證明，除被保險人之危險程度
    有重大變更已達拒絕承保外，保險人不得拒絕其恢復效力。
    保險人未於前項規定期限內要求要保人提供可保證明或於收
    到前項可保證明後15日內不為拒絕者，視為同意恢復效力。
    保險契約所定申請恢復效力之期限，自停止效力之日起不得
    低於2年，並不得遲於保險期間之屆滿日。保險人於前項所
    規定之期限屆滿後，有終止契約之權。保險契約終止時，保
    險費已付足2年以上，如有保單價值準備金者，保險人應返
    還其保單價值準備金。保險契約約定由保險人墊繳保險費者
    ，於墊繳之本息超過保單價值準備金時，其停止效力及恢復
    效力之申請準用第1項至第6項規定，保險法第116條第1至8
    項定有明文。又本契約自第2保單年度起，若本契約項下之
    保單帳戶價值大於零時，要保人可申請辦理暫時停止繳付分
    期保險費，或要保人逾應繳日30日仍未交付分期保險費者，
    則本契約自應繳日起進入保費緩繳期。如有前項情形，本公
    司應扣除本契約項下相當金額的保單帳戶價值交付其應繳的
    保險成本及保單維持費用，使本契約繼續有效。前項保單帳
    戶價值之餘額為零，不足以支付保險成本及保單維持費用且
    經催告到達後逾30日仍不交付保險費或增額保費時，本契約
    保險效力停止，系爭保險契約條款第6條約定甚明（見本院
    卷第216頁）。本契約效力停止後，要保人得在停效日起2年
    內，申請復效，系爭保險契約條款第8條第1項亦有明文（見
    本院卷第217頁）。
　⒉系爭保險契約之續期保險費是否為往取之債？
　⑴觀之系爭保險契約要保書（見本院卷第183頁），收費地址欄
    為空白，並無收費地址或清償地之約定，其後歷次契約內容
    變更申請書（見本院卷第187頁至第213頁），亦未新增收費
    地址或清償地之約定，且系爭保險契約要保書續期繳費方式
    欄並未勾選「收費員收取」亦未勾選「自繳件」，而係勾選
    「金融機構轉帳」（見本院卷第185頁），可知兩造並未約
    定續期保險費之收繳費方式為派員收費，否則收費地址自無
    付之闕如未為約定之理，參以系爭保險契約於投保時要保書
    原約定繳費繳別為「年繳」，於94年1月12日契約內容變更
    申請書約定變更繳費繳別為「月繳」迄今，有前揭要保書及
    契約內容變更申請可按（見本院卷第185頁、第189頁），而
    「月繳」件之續期保險費不適用「收費員收取」，僅以「金
    融機構轉帳或自繳件為限」，系爭保險契約要保書約定甚明
    （見本院卷第185頁），益徵系爭保險契約並未約定續期保
    險費之收繳費方式為派員收費，更未有收費地址或清償地之
    約定，系爭保險契約之續期保險費即非往取債務，自不以被
    告派員收費為系爭保險契約停效之要件，原告就此主張，無
    足憑採。
　⑵系爭保險契約條款第5條第1項約定「分期繳納的第2期以後保
    險費，應照本契約所載交付方法及日期，向本公司所在地或
    指定地點交付」（見本院卷第216頁），僅係重申續期保險
    費應依個案當事人保險契約約定之收繳費方式交付之，該條
    款本身並非有關個案保單續期保險費收繳費方式或清償地之
    約定，而個案當事人保險契約約定之續期保險費收繳費方式
    為何，應視個案當事人要保書或契約內容變更申請書內容定
    之，此觀該條款約定之文義甚明，是該條款本身既非續期保
    險費收繳費方式或清償地之約定，自不能以此率論系爭保險
    契約之續期保險費為往取債務，而應依系爭保險契約要保書
    未約定派員收費亦未約定收費地址或清償地之契約本旨，認
    定系爭保險契約之續期保險費非屬往取債務，且要保書為系
    爭保險契約原構成部分及當事人個別約定事項（系爭保單條
    款第1條第1項參照），不涉契約內容之變更，不生系爭保險
    契約條款第33條之問題，原告就此主張，容非有據。
　⑶原告所提最高法院94年度台上字第1510號、臺灣高等法院臺
    中分院92年度保險上字第5號判決有關停效程序及類同系爭
    保險契約條款第5條第1項內容的保單條款之解釋，均係立論
    於該案之要保書收費方式欄勾選「派員收費」並有約定收費
    地址為基礎所作成，與本件案例事實迥異，無從比附援引，
    原告執此主張系爭保險契約為往取債務，應以被告派員收費
    為系爭保險契約停效之要件云云，殊非有理。
  ⒊系爭保險契約帳戶價值餘額於106年1月17日前是否已為零元
    ？
　⑴系爭保險契約帳戶價值餘額於105年12月31日為2,057元，而
    系爭保險契約帳戶於105年整年度保險成本及保單維持費用
    共26,400元（計算式：保險成本25,920元＋保單維持費用480
    元），105年度每月保險成本及保單維持費用共2,200元（計
    算式：保險成本2,160元＋保單維持費用40元；26,400元12＝
    2,200元；25,920元12＝2,160元；480元12＝40元），於106
    年1月13日扣除保險成本及保單維持費用共2,056元（計算式
    ：445元＋789元＋781元＋9元＋16元＋16元），有系爭保險契約
    保單帳戶價值定期報告（見本院卷第387頁至第392頁）及會
    計明細可憑（見本院卷第383頁至第385頁），則系爭保險契
    約帳戶價值於105年12月31日餘額2,057元，於106年1月13日
    扣除保險成本及保單維持費用2,056元後，僅餘1元，而以10
    5年12月14日至106年1月13日當月保險成本及保單維持費用2
    ,056元計算，每日保險成本及保單維持費用約68.5元（計算
    式：2,056元30），則系爭保險契約帳戶價值餘額至遲於10
    6年1月14日扣除當日保險成本及保單維持費用68.5元後已為
    ０元，而不足以支付保險成本及保單維持費用，已符系爭保
    險契約條款第6條第3項所定「保單帳戶價值之餘額為零，不
    足以支付保險成本及保單維持費用」之停效要件，原告主張
    系爭保險契約帳戶價值於106年1月17日前仍為正值云云，容
    無可取。
　⑵被告已提出系爭保險契約保單帳戶價值定期報告、作業/交易
    紀錄及會計明細，難認有何以不正當手段妨礙原告之舉證活
    動而將證據滅失、隱匿或其他致礙難使用之主觀故意及客觀
    情事，並無民事訴訟法第282條之1第1項規定之適用，原告
    就此主張，要非可採。
  ⒋被告有無合法催告？
　⑴徵之受通知人為原告之保險成本不足催告通知單（下稱系爭
    催告通知）與收件人為原告、地址為系爭地址之信封、大宗
    掛號第030301號條碼00000000000000000000（下稱系爭大宗
    掛號條碼）、REM條碼00000000000000（下稱系爭REM條碼）
    、台中英才郵局00000000第030301號大宗郵資已付掛號函件
    收據（下合稱系爭信封條碼），為一紙雙面，正反兩面右下
    角流水號分別為「B38R000031P000061」、「B38R000031P00
    0062」，除最後一碼相差一號外，其餘編碼均完全相同，有
    系爭催告通知與系爭信封條碼可參（見本院卷第259頁、第2
    60頁），核與被告所提訴外人吳００、賴００之保險成本不足催
    告通知單與相應信封條碼等亦為一紙雙面，正反兩面流水號
    亦僅最後一碼相差一號，其餘編碼均完全一致之客觀情形相
    符（見限閱卷），足見被告抗辯系爭催告通知與系爭信封條
    碼為一紙雙面，系爭催告通知即為系爭信封條碼之郵件等語
    ，尚屬有據，堪以採信。
　⑵依系爭保險契約作業/交易紀錄登載於106年1年16日、106年1
    月17日進行「帳戶價值不足抵扣催告作業」（見本院卷第33
    7頁），稽之系爭催告通知與系爭信封條碼之列印日期為106
    年1月16日，有系爭催告通知頁首印有「中華民國106年1月1
    6日」及系爭信封印有系爭REM條碼「『00000000（列印日期
    ）』『030301（掛號號碼）』」可考（見本院卷第259頁、第26
    0頁），足徵被告抗辯系爭催告通知與系爭信封條碼係於106
    年1月16日一紙雙面同時印出，並於106年1月17日寄交郵局
    送達原告以為催告，已非無憑。
  ⑶被告台中分公司為中華郵政股份有限公司（下稱中華郵政）
    大宗郵件戶的特約戶，若郵件戶有申請回傳大宗郵件郵遞資
    訊檔案，中華郵政資訊處即會依申請將該郵件戶所寄交大宗
    郵件郵遞資訊檔案回傳該郵件戶，系爭大宗掛號條碼記事本
    檔案（下稱系爭記事本檔案，見本院卷第223頁、第317頁至
    第333頁列印資料及翻拍照片）為txt文字檔，格式為中華郵
    政資訊處提供之大宗郵件郵遞資訊檔案，而資訊處所回傳大
    宗郵件郵遞資訊檔案之檔名係由中心主機命名，並有一定命
    名規則，系爭記事本檔案檔名「000000000000-000000-0000
    00-000000-000000.txt」，除為首6碼「127310」外，其餘
    編碼符合中華郵政資訊處回傳大宗郵件郵遞資訊檔案的命名
    規則，亦即「170117」係指2017年1月17日即郵件戶寄交郵
    件日期，「400065」係指郵件收寄局局號即台中英才郵局，
    「001110」係主機提供的流水號，「170118」係指2017年1
    月18日即主機產生此大宗郵件郵遞資訊檔案的日期等節，此
    經證人即中華郵政資訊處設計員褚士偉於本院審理中證述綦
    詳（見本院卷第296頁至第302頁），並有大宗郵件戶郵遞資
    訊整批回傳服務作業說明可查（見本院卷第275頁至第280頁
    ），又系爭記事本檔案係由時任被告台中分公司保單作業部
    檔案科雇員之張玉婷上傳至被告公司系統，而106年間中華
    郵政回傳大宗郵件郵遞資訊檔案予被告公司後，因無法逕以
    該檔案的原始檔名將該檔案上傳被告公司系統，故張玉婷會
    以該檔案的原始檔名為本並新增6碼在首作為新檔名，而在
    該檔案格式及內容等均不予編輯變更之狀態下，將該檔案以
    新檔名存檔上傳被告公司系統，系爭記事本檔案檔名「0000
    00000000-000000-000000-000000-000000」，除為首6碼「1
    27310」為張玉婷所新增外，其餘編碼即為中華郵政當時所
    回傳大宗郵件郵遞資訊檔案的原始檔名，而張玉婷係依該檔
    案內容第1行郵遞資訊為首6碼「127310」新增之（見本院卷
    第319頁），除此之外，對該檔案其餘部分並無任何編輯變
    更，而在該檔案格式及內容均未另有編輯變更之情狀下，將
    該檔案以該新檔名存檔上傳被告公司系統等情，亦據證人張
    玉婷於本院審理時證述明確（見本院卷第372頁至第375頁）
    ，本院審酌張玉婷於本院作證時已自被告公司離職，並以證
    人身分具結作證，而以刑事責任擔保其證言之真實性，衡情
    實無甘冒偽證重責蓄意虛捏事實之動機及必要，而其於例行
    性之通常業務過程中，不間斷、機械性、有規律且週而復始
    地將中華郵政回傳大宗郵件郵遞資訊檔案存檔上傳，無預見
    日後可能會被提供作為證據之偽造動機，其虛偽之可能性小
    ，應可信實，堪認張玉婷所存檔上傳之系爭記事本檔案，確
    係在維持中華郵政所回傳系爭大宗掛號條碼郵遞資訊檔案格
    式及內容原貌且未有編輯變更之狀態下予以存檔上傳，而與
    中華郵政所回傳系爭大宗掛號條碼郵遞資訊檔案內容相一致
    ，原告主張系爭記事本檔案內容與中華郵政所回傳檔案內容
    不同云云，不足為採。
  ⑷系爭記事本檔案「00000000000000『400065』001110『00000000
    000000000000』『I4』」郵件之郵遞資訊（見本院卷第223頁、
    第323頁至第333頁），其中「400065」係指台中英才郵局，
    「00000000000000000000」即系爭大宗掛號條碼，代表此「
    0000000000000000000000000000000000000000000000I4」郵
    件之郵遞資訊為系爭催告通知與系爭信封條碼寄交投遞後之
    郵遞資訊，「I4」係指「投遞成功」，代表系爭催告通知與
    系爭信封條碼寄交投遞後有投遞成功，亦即郵務人員有將系
    爭催告通知與系爭信封條碼按系爭信封上之收件人地址投遞
    成功等語，復據證人褚士偉證述在卷（見本院卷第299頁至
    第300頁），並依證人褚士偉前述系爭記事本檔案檔名之命
    名規則可知，該大宗郵件郵遞資訊檔案之大宗郵件係於106
    年1月17日寄交台中英才郵局，該檔案既係於106年1月18日
    生成，代表於106年1月18日已結束投遞，足認被告於106年1
    月17日將一紙雙面之系爭催告通知與系爭信封條碼寄交台中
    英才郵局後，該一紙雙面之系爭催告通知與系爭信封條碼至
    遲於106年1月18日已依系爭信封上之系爭地址按址送達原告
    無誤。又觀之系爭通知單記載「因為您的保單帳戶價值扣除
    保險單借款本息後已不足扣除應繳之保險成本及保單維持費
    用/保單管理費，為維護您的權益，特專函知照，請撥冗至
    本公司就近之地區聯絡處或聯絡您的業務員，為您辦理終止
    保費緩繳期，繳交正常保費…，以免保單失去效力。本公司
    依保單條款約定，當保單帳戶價值扣除保險單借款本息後已
    不足扣除應繳之保險成本及保單維持費用/保單管理費時，
    進行本項保單帳戶價值不足通知…。請您於本通知書送達後
    撥冗繳費，如逾期仍未蒙繳費，本保單將於本催告單到達翌
    日起30天後停效。每期應繳保費5,000元」之催告通知意旨
    （見本院卷第259頁），復由原告於106年2月15日與被告客
    服人員通話時自承「我現在收到要我再繳，要我再繳那個錢
    進去，讓這張保單維持有效，我不知道我再繳的是月繳5000
    ，還是說我要怎樣這張才可以繼續延續下去這樣子」、「因
    為我有收到你們的那個繳費通知，我現在每個月月繳5000讓
    這張保單繼續下去這樣可以嗎？」、「我現在是收到繳費的
    那個通知，我現在是要繳5000還是要繳多少」之情（見本院
    卷第121頁至第123頁），可知原告顯已收受被告寄交郵局送
    達之一紙雙面的系爭催告通知與系爭信封條碼，並已閱讀知
    悉其上催告通知內容，始會詢問被告客服人員有關系爭催告
    通知所載若未繳費則保單將失去效力停效，以及是否每期繳
    納保費5,000元即可使保單繼續維持有效之事，益徵被告確
    已將系爭催告通知寄交郵局合法送達系爭地址，而已合法踐
    行保險法第116條第1、2項及系爭保險契約條款第6條第3條
    所定之催告程序，且原告已實際閱讀知悉系爭催告通知之催
    告通知內容無訛，原告主張系爭催告通知未合法送達原告，
    被告未為合法催告云云，殊無可採。
  ⑸系爭保險契約保單帳戶價值定期報告（見本院卷第387頁至第
    392頁），核非繳費通知，更未見有何催告通知原告繳費及
    與保單效力有關之字句，可證原告前揭與被告客服人員通話
    時所指所收到被告要求原告繳費以使保單維持有效之繳費通
    知，確係系爭催告通知，而非保單帳戶價值定期報告，原告
    就此主張，難以為採。
  ⑹衡諸目前保險公司催繳保險費之實務作法，多係採掛號郵寄
    催繳方式為之，且在系爭保險契約未約定應以何種方式催告
    通知繳交保險費之情形下，尚難以被告未以雙掛號郵寄催告
    通知繳交保險費，而以大宗掛號郵件寄送系爭催告通知，即
    遽認被告之催告通知方式有何不當或違反善良管理人之注意
    義務，遑論被告確已將系爭催告通知合法送達原告而已踐行
    合法催告程序，詳如前述，原告就此主張，咸非有理。
　⒌卓正洋身故死亡時系爭保險契約是否已停效且未經復效？
　　系爭保險契約自102年7月9日起經原告申請開始保費緩繳期
    ，而以系爭保險契約保單帳戶價值扣除原告應繳之保單成本
    及保單維持費用，原告自該時起即未再自行以現金、金融機
    構轉帳等方式繳交保險費，系爭保險契約保單帳戶價值餘額
    於106年1月14日已為０元，經被告於106年1月17日將一紙雙
    面之系爭催告通知與系爭信封條碼寄交台中英才郵局後，該
    一紙雙面之系爭催告通知與系爭信封條碼至遲於106年1月18
    日已合法送達原告於系爭保險契約所留存之系爭地址，原告
    收受後仍未依該催告繳納保險費，依保險法第116條第1項規
    定及系爭保險契約條款第6條第3項約定，系爭保險契約於系
    爭催告通知到達後30日寬限期屆滿後，即106年2月18日起已
    停效，原告亦未於2年內申請復效，則卓正洋於109年1月30
    日身故死亡時，系爭保險契約效力已停止且未經復效。
  ⒍原告雖主張被告應先執行授權金融帳戶扣款不成後，原告始
    負給付遲延責任云云，然系爭保險契約自102年7月9日經原
    告申請開始保費緩繳期起，即進入保費緩繳期，依約應以保
    單帳戶價值扣抵應繳之保單成本及保單維持費用，迄未有所
    變更，被告自無再以授權金融帳戶扣款保險費之必要，亦毋
    須提出扣款不成交易紀錄，且依系爭契約條款第6條第3項約
    定，亦未有被告在催告前應先以授權金融帳戶扣款保險費不
    成再行催告之限制，原告就此主張，難謂有理。又系爭保險
    契約自94年1月12日起已經兩造約定變更繳費繳別為「月繳
    」，業如前述，自無原告所謂應待年繳保險費之清償期屆至
    之問題，併予敘明。
  ㈡原告請求被告給付身故保險金300萬元本息有無理由？
　　卓正洋於109年1月30日身故死亡時，系爭保險契約效既已停
    效且未經復效，則原告本於系爭保險契約之法律關係，依系
    爭保險契約條款第13條、第16條約定，請求被告給付身故保
    險金300萬元本息，洵屬無據，不應准許。
五、綜上所述，原告本於系爭保險契約之法律關係，依系爭保險
    契約條款第13條、第16條約定，請求被告給付身故保險金30
    0萬元，及自起訴狀繕本送達翌日起至清償日止，按週年利
    率10％計算之利息，為無理由，應予駁回；其假執行之聲請
    因訴之駁回亦失所附麗，應併駁回之。
六、本件事證已臻明確，兩造其餘攻擊防禦方法及證據，經審酌
    後與判決之結果不生影響，爰不一一論列。
據上論結，本件原告之訴為無理由，依民事訴訟法第78條，判決
如主文。
中　　華　　民　　國　　111 　年　　7 　　月　　8 　　日
                  民事第六庭  法　官　陳佳君
以上正本係照原本作成。　　　　　　　　　
如對本判決上訴，須於判決送達後20日內向本院提出上訴狀。如
委任律師提起上訴者，應一併繳納上訴審裁判費。
中　　華　　民　　國　　111 　年　　7 　　月 　 12 　 日
                              書記官  李淑卿